最高法院刑事判決　　　　　　　　　　　　　　　九十三年度台上字第六八二三號
　　上　訴　人　甲○○
　　選任辯護人　陳　明律師
　　　　　　　　周威良律師
　　　　　　　　李振林律師
　　上　訴　人　乙○○
　　選任辯護人　柏有為律師
右上訴人等因偽造文書案件，不服臺灣高等法院中華民國九十三年九月七日第二審判
決（九十三年度上訴字第二七號，起訴案號：臺灣士林地方法院檢察署八十五年度偵
字第一０三一六號、第一一三四六號、八十六年度偵字第二八一六號），提起上訴，
本院判決如左：
    主  文
原判決撤銷，發回臺灣高等法院。
    理  由
本件原判決維持第一審法院依牽連犯，從一重分別論處上訴人甲○○、乙○○共同連
續行使偽造公文書，足以生損害於公眾及他人罪刑（甲○○處有期徒刑三年八月、乙
○○處有期徒刑二年）之判決，駁回上訴人等分別在第二審之上訴，固非無見。
惟查：（一）有罪之判決書，應記載認定犯罪事實所憑之證據及其認定之理由，刑事
訴訟法第三百十條第一款定有明文，而認定事實所憑之證據，須確實存在，倘判決書
內所記載之證據，與其援引卷內筆錄或證物之內容不相適合，則其判決之根據，實際
上並不存在，自屬採證違法。甲○○及證人蕭培忠分別於警訊及第一審供稱：「（問
：你與蕭培忠對質牌照Ｇ３｜９９２９號贓車流程情形詳述之）當時在民國八十五年
間我向綽號大胖子之男子購得，價錢是三十萬元（新臺幣，下同），由我及蕭培忠共
同至關渡一帶將該輛贓車取回，我們將車開至民族東路的永利玻璃行將整部車的玻璃
都換掉，花了七萬多元，該車的賓士原廠證明書由謝智明從美國寄回來的，車身號碼
ㄇ型鐵牌也是由謝智明從美國偽造後寄回來的，車身條碼也是，進口完稅證明書也是
，都由謝智明在美國偽造完成後寄回蕭培忠當時的龍太公司」（甲○○部分，見原判
決第三四頁第十四行至第三五頁第二行）、「贓車是甲○○於八十五年五月二十三日
在臺灣向一位胖胖的男子買來的車價三十萬，年份九十四年Ｓ三二０系列，在關渡停
車場取車，我與他各出資十五萬元，然後一起去取車，所以我才知道車子停在甲○○
在關渡之房子附近之停車場，（庭呈停車場之大門遙控器一只），而出廠證明及車身
號碼、條碼是由謝智明在美國以電腦偽造，條碼也是謝在美國做的，他專門做這個東
西，謝做好後再親自或郵寄回來到龍太（星達）公司」（蕭培忠部分，見原判決第三
十頁第十二行至第十六行），如若俱屬無誤，即意指車號ＢＹ｜五五一五號（後偽以
范綱益名義領得Ｇ３｜９９２９號車牌）、車身號碼ＷＤＢＧＡ三三ＥＡ二ＳＡ二０
八六四一號賓士牌贓車之出廠證明，係謝明智在美國以電腦偽造後，寄回臺灣龍太公
司。原判決既敘明採納甲○○、蕭培忠上開證述，作為判決之基礎，則其事實認定：
「乙○○於星達公司按謝智明所提供之上開車籍資料，偽造賓士汽車德國原廠主管人
員具名簽發內有ＷＤＢＧＡ三三ＥＡ二ＳＡ二０八六四一號車身號碼、西元一九九五
年五月二十五日出廠、ＢＥＮＺ廠牌Ｓ三二０型自用小客車之出廠證明私文書一紙」
（見原判決第十頁第六行至第九行），即與其援用為判決基礎之上開筆錄內容不相適
合，此部分採證，顯屬於法有違。（二）審理事實之法院，對於案內與認定事實、適
用法律、罪名成立與否或於公平正義之維護或對被告之利益有重大關係之一切證據，
除認為不必要者外，均應詳為調查，然後基於調查所得之心證以為判斷之基礎；苟與
認定事實、適用法律有重要關係，或於公平正義之維護或對被告之利益，有重大關係
之事項，在客觀上認為應行調查之證據，又非不易調查或不能調查，而未依法加以調
查，率予判決者，即有刑事訴訟法第三百七十九條第十款規定所稱應於審判期日調查
之證據未予調查之違法。甲○○於原審一再供稱：「九十年八月十日之警訊自白，係
當時在押，因身患肺結核重病，意識不清，不能理解警方訊問之內容，且係小學肄業
，幾乎不識字，對警訊筆錄內容全未瞭解，即予簽名」（見原審卷第六八頁、第二三
四頁）。原判決就與甲○○利益攸關之上開辯解是否屬實，未予調查，復未說明前開
辯解，不足採信之理由，即採納甲○○於九十年八月十日之警訊供述作為判決之基礎
（見原判決第四三頁第十行），自有證據調查未盡及理由不備之違法。（三）有罪判
決書所記載之犯罪事實，為論罪科刑適用法律之基礎，故凡於適用法律有關之重要事
項，必須詳加認定，明確記載，然後於理由內敘明犯罪事實所憑之證據及認定之理由
，始足為適用法律之依據。若事實未有此記載，而理由加以說明，為理由失其依據。
如事實有此記載，理由未予說明，則為理由不備，按諸刑事訴訟法第三百七十九條第
十四款規定，其判決當然為違背法令。又刑法第三百三十九條第一項詐欺取財罪之成
立，除行為人以為自己或第三人不法所有之意圖，對被害人施以詐術外，尚須被害者
因受此詐術陷於錯誤，而為財產上之處分。則被害者是否因受詐術致陷於錯誤，而為
財產上之處分，關係行為人詐欺取財之犯罪，能否成立，自應於有罪判決書事實欄詳
加認定，始足為適用法律之依據。原判決認定乙○○、蕭培忠等人售賣其事實(一)所載
之車號Ｇ三｜一０四七號小客車予藍英汽車行、以及上訴人等與蕭培忠、謝智明等人
售賣其事實(三)所示之ＣＮ｜四七二０號小客車予許滿足，皆又觸犯刑法第三百三十九
條第一項之詐欺取財罪，惟於事實欄，並未認定購買者係因陷於錯誤，而購入上開小
客車，自與刑事訴訟法第三百七十九條第十四款之規定有違。（四）刑事訴訟為發現
實質之真實，採直接審理及言詞審理主義，故證據資料必須經由法院以直接審理之方
式加以調查。又除法律另有規定者外，證人必須到庭以言詞為陳述，如未親身到庭，
僅提出書面以代陳述者，即與刑事訴訟法係採直接審理及言詞審理之本旨有違，依刑
事訴訟法第一百五十九條規定，該代替陳述之文書，自不得採為判決之依據。證人蕭
培忠於九十年二月十三日、三月三十日、七月二日及九月二十八日向第一審提出陳報
狀，均在陳述其參與本件犯罪之過程，以及其他共犯（含上訴人等）涉案、分工之情
形，自係居於證人地位，就其親身經歷、與聞之事實作證，則該等陳述狀之記載，應
屬證人於審判外之書面陳述，除法律別有規定外，不得作為證據。原判決竟採納上開
蕭培忠之書面陳述，作為論處上訴人罪刑之證據（見原判決第二七頁第十二行、第十
三行、第四八頁第七行、第八行），此部分採證，顯屬違法。以上，或係上訴人等之
上訴意旨所分別指摘，或屬本院得依職權調查之事項，應認原判決有撤銷發回更審之
原因。又原判決其他部分，基於審判不可分原則，應併予發回。
據上論結，應依刑事訴訟法第三百九十七條、第四百零一條，判決如主文。
中　　　華　　　民　　　國　　九十三　　年　　 十二 　　月　　 三十 　　日
                              最高法院刑事第一庭
                                  審判長法官  施　文　仁
                                        法官  林　永　茂
                                        法官  蕭　仰　歸
                                        法官  林　開　任
                                        法官  呂　永　福
      右正本證明與原本無異
                                              書  記  官
中　　　華　　　民　　　國　　九十四　　年　　　一　　　月　　　五　　　日
                                                                        Ｌ
